【裁判字號】    97,交易,75
【裁判日期】    980318
【裁判案由】    過失傷害
【裁判全文】
臺灣嘉義地方法院刑事判決              97年度交易字第75號
公  訴  人  臺灣嘉義地方法院檢察署檢察官
被      告  丙○○
                      號
上列被告因過失傷害案件，經檢察官提起公訴（96年度偵字第80
57號），本院判決如下：
    主  文
丙○○犯過失傷害罪，處有期徒刑參月，如易科罰金，以新臺幣
壹仟元折算壹日。
    犯 罪 事 實
一、丙○○於民國96年9 月16日10時20分許，騎乘車號TKO-737
    號輕型機車，沿嘉義縣中埔鄉○○村○○路○ 段379 巷由南
    向北行駛，至中山路5 段379 巷巷口右轉進入中山路5 段由
    西向東行駛，俟其甫右轉進入中山路5 段並行經399 號之際
    ，本應注意汽車超車時，應顯示左方向燈並於前車左側保持
    半公尺以上之間隔超過，行至安全距離後，再顯示右方向燈
    駛入原行路線，而依當時天候晴、日間自然光線、柏油路面
    、路面乾燥無缺陷及視距良好，並無不能注意之情事，竟疏
    未注意，貿然直行，適同向左前方有戊○○騎乘車號SSU-48
    9 號輕型機車，本亦應注意汽車行駛至交岔路口，其行進應
    遵守燈光號誌，而依當時情形並無不能注意之情事，亦疏未
    注意，未遵守中山路5 段與379 巷巷口之紅燈號誌，仍貿然
    前行至該處，嗣因雙方上開過失，致丙○○自戊○○所騎乘
    上開機車右側超車行駛時，其所騎乘上開機車之左側把手撞
    擊戊○○所騎乘上開機車之右側把手，戊○○因而人車倒地
    受有腹部鈍傷、腹腔出血、肝臟撕裂傷等傷害，經警前往現
    場處理，始悉上情。
二、案經戊○○訴由嘉義縣警察局中埔分局報告臺灣嘉義地方法
    院檢察署檢察官偵查起訴。
    理  由
一、按被告以外之人於審判外之陳述，雖不符刑事訴訟法第159
    條之1 至第159 條之4 之規定，而經當事人於審判程序同意
    作為證據，法院審酌該言詞陳述或書面陳述作成時之情況，
    認為適當者，亦得為證據。當事人、代理人或辯護人於法院
    調查證據時，知有第159 條第1 項不得為證據之情形，而未
    於言詞辯論終結前聲明異議者，視為有前項之同意，刑事訴
    訟法第159條之5定有明文。查本件被告丙○○於言詞辯論終
    結前，對於下述本院採為認定犯罪事實依據之各項證據之證
    據能力，均未聲明異議（見本院卷第143 、158 頁），復經
    本院於審理時逐一提示予被告表示意見（見本院卷第169 至
    174 頁），本院審酌該等證據之取得過程並無瑕疵，與本案
    待證事實間復具有相當之關聯性，以之為本案證據並無不當
    ，自得採為本件認定事實之基礎，合先敘明。
二、訊據被告固坦承有於上開時、地，與被害人戊○○發生碰撞
    之事實，惟矢口否認有何過失傷害犯行，辯稱：伊當時騎在
    前面，被害人闖紅燈從伊後面來，是被害人的右手邊撞到伊
    的左手邊，伊並無過失云云。經查：
  (一)被告有於96年9 月16日10時20分許，騎乘車號TKO-737 號輕
    型機車，沿嘉義縣中埔鄉○○村○○路○ 段379 巷由南向北
    行駛，至中山路5 段379 巷巷口右轉進入中山路5 段由西向
    東行駛，俟其甫右轉進入中山路5 段並行經399 號之際，與
    被害人騎乘車號SSU-489 號輕型機車，因其所騎乘上開機車
    之左側把手與被害人所騎乘上開機車之右側把手發生碰撞等
    情，業據證人乙○○於警詢時證述：伊親眼目擊1 位騎機車
    的老先生沿著中山路5 段西往東方向行駛，車行到中山路5
    段379 巷前時，與1 部由379 巷駛出右轉中山路5 段的機車
    發生碰撞，伊看到車號SSU-489 號機車的右手把與車號TKO-
    737 號機車的左手把發生擦撞等語甚詳（見警卷第13頁），
    及於偵查中證述：騎車的阿姨是綠燈從巷子右轉出來，阿姨
    車的左扶手與阿伯車的右扶手擦撞，阿伯的車就倒了等語明
    確（見偵卷第35頁），核與被告於本院審理中供承：伊於上
    開時間騎乘上開機車，行經中山路5 段379 巷，從379 巷出
    來向東行駛，右轉出來後，與一部機車發生擦撞，有機車把
    手撞到伊左手邊的把手，事故發生時，伊機車在被害人的右
    手邊，當初警詢時候，不知道是緊張或是警察製作錯誤，後
    來伊回想應該是被害人的右手邊撞到伊的左手邊等語（見本
    院卷第174至176頁），除被告究係自被害人機車右側或左側
    超車不符外，其餘均屬相符。且參諸卷附道路交通事故現場
    圖所繪製被害人所駕駛上開機車於發生碰撞後之倒地位置（
    見警卷第15頁），係倒置於內側車道等情以觀，亦徵被告上
    開機車應係騎乘於被害人上開機車之右側，而依據一般物理
    經驗，於2 車發生碰撞後，被害人上開機車始能偏離原行車
    路線向左（即內側車道方向）偏離。此外，並有道路交通事
    故調查報告表(一)、(二)、現場照片14張等在卷足參（分別見警
    卷第16至24頁），是被告有於上開時、地，其所騎乘上開機
    車之左把手與被害人所騎乘上開機車之右把手發生碰撞等情
    ，要堪認定。至證人乙○○於本院審理中先證述：被告的車
    子在被害人的左手邊，被害人應該是靠馬路外側云云（見本
    院卷第163 頁），惟經本院提示上開警詢及偵查筆錄，證人
    乙○○則改稱：時間太久忘記了，應該是當初印象比較深刻
    等語（見本院卷第164 頁），復參酌證人乙○○於本院到庭
    證述之時間係98年3 月4 日，距離本件交通事故之發生即96
    年9 月16日，已相隔屆近1 年6 月，就2 車碰撞細節部分，
    自有記憶模糊之可能，是此部分之證述，自應以其警詢及偵
    查中之證述較為可採。
  (二)按汽車超車時，應顯示左方向燈並於前車左側保持半公尺以
    上之間隔超過，行至安全距離後，再顯示右方向燈駛入原行
    路線，道路交通安全規則第101 條第1 項第5 款後段訂有明
    文。查被告甫自中山路5 段379 巷右轉至中山路5 段後，係
    行駛於被害人上開機車右側，且其所騎乘上開機車之左把手
    與被害人所騎乘之右把手發生碰撞乙節，業如前述。另被告
    當時係自後方向前行駛欲超越同向左前方被害人機車之事實
    ，亦據證人乙○○於偵查中證述：當時伊在附近的機車行換
    機油，因為等待的時間很無聊，正好當日有很多婚禮的車子
    開來開去，所以伊一直在看馬路；2 車經過機車行前，阿伯
    的車在前面，阿姨的車從後面往前交會等語甚明（見偵卷第
    35頁），及於本院審理中證述：當時伊在更換機油，位置就
    在379 巷出口右邊轉角的機車行，那天是好日子，很多人在
    迎娶，伊在看禮車，被害人從伊的前面騎過去，那時被告還
    沒有出現，後來沒有幾秒鐘，被告才出現，被告的車是從被
    害人的後面騎到被害人旁邊，2 車距離很近，被害人是先闖
    紅燈紅燈過去，被告才從後面騎機車過來等語無訛（見本院
    卷第159 至163 頁），參之證人乙○○之位置，係與2 車發
    生碰撞處極為接近之379 巷出口右邊轉角位置，且當時係因
    觀賞結婚禮車而留意該處路段之行車情況，衡情所見自屬真
    切，又其與被告及被害人2 人均無親友關係，亦無仇怨，復
    於本院審理中具結，自無甘冒偽造罪重典之風險為圖構陷被
    告而為不利被告之虛偽證述之理，是證人乙○○上開證述，
    應堪採憑。準此，被告確係自後方右側欲超越同向左前方之
    被害人，要無疑義。被告上開辯稱伊係前車，被害人係自後
    方撞上云云，委無足採。再者，被告係領有普通重型機車駕
    駛執照之人，有上開道路交通事故調查報告表(二)、駕駛執照
    影本等附卷可稽（分別見警卷第17、30頁），是被告對於道
    路交通情況、安全駕駛車輛之掌握等，均應有相當程度之能
    力，且對於道路交通安全規則亦應有所知悉，是其於上揭時
    、地駕駛車輛，自應注意上開規定，且事故發生當時天候晴
    、日間自然光線、柏油路面乾燥無缺陷、視距良好等情，亦
    有上開道路交通事故調查報告表(一)在卷可考，又無不能注意
    情事，竟疏未注意，未能於超車時顯示左方向燈並於前車左
    側保持半公尺以上之間隔超過，行至安全距離後，再顯示右
    方向燈駛入原行路線，反而以其後車自後方沿同向左前方被
    害人所屬之前車右側超車，以致與被害人所騎乘之上開機車
    發生碰撞，被告顯有過失甚明，是被告騎乘上開機車，確有
    未遵守汽車超車時，應顯示左方向燈並於前車左側保持半公
    尺以上之間隔超過，行至安全距離後，再顯示右方向燈駛入
    原行路線之過失駕駛行為，至為明灼。又被害人因本件車禍
    受有上開傷害等情，業據告訴代理人丁○○指訴其詳（見警
    卷第6 頁），並有長庚紀念醫院診斷證明書在卷可佐（見警
    卷第25頁），而上開傷害又係被告因上開過失駕駛行為所致
    ，是被害人所受上開傷害與被告上開過失駕駛行為間，自有
    因果關係甚明。
  (三)次按被害人之過失既與被告之過失，併合而為損害發生之原
    因，被害人是否與有過失、過失情節之輕重，均攸關被告罪
    責之成立及科刑之審酌，自應詳加審認，以作為論罪科刑之
    所據（最高法院87年度台上字第3312號判決參照）。查被害
    人就上開交通事故之發生，亦有未注意汽車行駛至交岔路口
    其行進應遵守燈光號誌之過失駕駛行為等情，亦據證人乙○○於警詢及偵查中證述略以：老先生當時並未注視正前方，
    交通事故發生前，伊有抬頭看指示中山路5 段號誌燈號是紅
    燈，而當事故發生後伊有再看一次號誌仍是紅燈，所以伊認
    為老先生闖紅燈等語明確（見警卷第13頁），及於本院審理
    中證述：伊當時在看禮車，禮車的方向與被害人是同一方向
    ，反方向還有另1 個禮車，禮車都是靜止的，而被害人的車
    子是進行的，因為伊看到被害人從伊面前經過時，兩邊的車
    子都是靜止的等語甚詳（見本院卷第159 至160 頁、第162
    頁），參之證人乙○○之位置，係與2 車發生碰撞處極為接
    近之379 巷出口右邊轉角位置，且當時係因觀賞結婚禮車而
    留意該處路段之行車情況，衡情所見自屬真切，業如前述，
    復與被告及被害人2 人均無親友關係，亦無仇怨，且於本院
    審理中具結，自無甘冒偽造罪重典之風險而為迴護被告而為
    有利於被告之虛偽證述之理，是證人乙○○上開證述，即堪
    採憑。是被害人於上開時、地，亦有疏未注意遵守紅燈號誌
    行駛之過失駕駛行為，殆無疑義。另觀諸證人乙○○亦於本
    院審理中經提示上開道路交通事故現場圖後證述：2 部車發
    生撞擊的位置大約是（在379 巷巷口右轉後）二至三間店面
    處等語無誤（見本院卷第162 頁），核與被告於本院審理中
    供承：伊右轉出來到第二間到第三間店面與1 部機車發生擦
    撞等語（見本院卷第175 頁），要屬相符，是被告與被害人
    發生碰撞之地點應係於379 巷巷口右轉中山路5 段後大約第
    二間至第三間店面間，可堪認定。復衡以一般店面寬度應僅
    約4 至5 公尺之距離，是上開2 車發生碰撞地點，距離上開
    中山路5 段與379 巷巷口紅綠燈所管制之路口亦應僅約6 、
    7 公尺，另佐以一般機車長度約1 至1.5 公尺，是於扣除上
    開2 部機車之長度後，被告甫自綠燈得以通行之379 巷巷口
    右轉而出中山路5 段轉為直行之際，乍見距離前方不到5 公
    尺之被害人上開機車，並自後方右側超越，時間歷程應甚為
    短暫，此亦為證人乙○○於本院審理中證述：伊當時位置在
    379 巷巷出口右邊轉角的機車行，被害人從伊的前面騎過去
    ，那時被告還沒有出現，後來沒有幾秒鐘，被告才出現等語
    可憑（見本院卷第159 至160 頁），是被告自後方右側超越
    前行之被害人車輛，固有不當，業如前述，惟揆諸常情，被
    告於右轉直行之際，乍見闖紅燈行經該處之被害人，實難免
    受其影響而導致騎乘上開機車過程有所驚慌失控，是被告於
    右側超車時之不慎與被害人發生碰撞，亦難謂無受被害人未
    遵守交通號誌闖紅燈後，行經距離該交岔路口僅6 、7 公尺
    距離而應仍屬該交岔路口危險範圍內之影響，是被害人就本
    件交通事故之發生，亦有上開未注意汽車行駛至交岔路口其
    行進應遵守燈光號誌之過失駕駛行為，至為明確。惟參以被
    害人確已闖紅燈通過該處379 巷巷口，而被告亦由該巷口右
    轉直行，是雖被告甫自該巷口右轉直行，乍見被害人車輛，
    難謂無受被害人闖過該處紅燈之影響，然被告倘如遵守上開
    汽車超車時應予注意之規定，應仍可避免本件交通事故之發
    生，是就本件交通事故而言，被告仍應負主要肇事因素，而
    被害人應負次要肇事因素自明。至證人甲○○先於警詢中證
    述：車禍當時指示中山路5 段通行的號誌顯示綠燈，指示忠
    義路與379 巷巷口的燈號為紅燈等語（見警卷第8 至9 頁）
    ，復於偵查中證稱：當時中山路是紅燈，所以伊在那邊停等
    紅燈，因為伊是紅燈轉綠燈剛要起步，就發現對向發生車禍
    ，所以伊在警詢中說中山路是綠燈等語（見偵卷第22至23頁
    ），另於本院審理中證稱：伊當時停在中山路5 段，還沒有
    過忠義路口，當時中山路方向是紅燈，伊停在那裡等紅燈，
    伊停時是紅燈，但伊剛停等時被害人已經倒在地上，撞到前
    伊有看到陳先生在騎車，當時是綠燈在閃要轉黃燈，被害人
    騎車過紅綠燈口時黃燈，倒地時已是紅燈，伊確定是被告機
    車車尾撞到被害人機車籃子等語（見本院卷第82、84頁），
    是揆諸證人甲○○上開證述，就被告與被害人2 車發生碰撞
    時之燈號變換乙節，非但均屬互核不符，且就2 車發生碰撞
    之部位，亦與證人乙○○、被告上開陳述均不相符。另參諸
    證人即當時到場處理警員己○○於本院審理中證述：當初證
    人甲○○自述其在忠義路北側轉角（即與本件被告與被害人
    發生碰撞位置之對向），從該處到肇事地點大約有10幾公尺
    等語明確（見本院卷第169 頁），是證人甲○○當時所處位
    置與本件交通事故發生之位置，距離既有10幾公尺之遙，衡
    情自難就本件交通事故發生之細節有正確深刻之觀察。再者
    ，證人甲○○亦於本院審理中自承：以前就認識被害人，伊
    先生暱稱被害人為爸爸等語明確（見本院卷第83頁），是以
    其與被害人之關係密切，參諸上開證述互核不符之處，其所
    為之上開證述，即非無迴護被害人情詞之可能。是證人甲○○上開證述，既有上述瑕疵可指，即難令本院採以對被害人
    為有利之認定。末按刑法上之過失犯，祇須危害之發生，與
    行為人之過失行為，具有相當因果關係，即能成立，縱行為
    人之過失，與告訴人本身之過失，併合而為危害發生之原因
    時，仍不能阻卻其犯罪責任，最高法院93年度臺上字第1017
    號判決闡釋甚明，雖被害人就本件車禍事故之發生亦有過失
    ，惟本件事故既係被告上開過失行為所併合肇致，被告自不
    能解免其罪責，附此敘明。
  (四)綜上所述，被告騎乘上開機車既有疏未注意汽車超車時，應
    顯示左方向燈並於前車左側保持半公尺以上之間隔超過，行
    至安全距離後，再顯示右方向燈駛入原行路線之過失，致生
    本件交通事故，並肇使被害人受有上開傷害之結果，是被告
    上開過失駕駛行為，致被害人受有傷害之事實，自屬明確。
    被告上開所辯，均係臨訟卸責之詞，不足採信。從而，本件
    事證已臻明確，被告上開過失傷害犯行，洵堪認定，應予依
    法論科。
三、核被告丙○○所為，係犯刑法第284 條第1 項前段之過失傷
    害罪。另公訴人稱被害人於97年4 月14日傷重不治死亡，並
    主張被害人雖有肝癌，然係因本件交通事故受有傷害，而加
    速被害人身體惡化導致死亡，因認被告係涉犯刑法第276 條
    第1 項過失致人於死罪嫌云云（見本院卷第178 頁），惟本
    件被害人之死因與本件被告上開過失駕駛行為有否因果關係
    ，經本院分別函請聖馬爾定醫院、長庚紀念醫院嘉義分院及
    臺中榮民總醫院，將本件被害人於上開交通事故發生後於各
    該院就診之病歷資料送院彙整後，復函請法務部法醫研究所
    進行鑑定，其鑑定結果認：本件被害人車禍前患有肝癌，於
    送醫時發現有肝癌並已達IIIA 期，並立即於聖馬爾定醫院進
    行選擇肝動脈栓塞術，雖疑有右側肝癌破裂與出血，且持續
    呈出血狀，以一般情況，同樣正常人之肝臟破裂應在24-48
    小時內停止出血，否則持續出血早應已達低容積性休克狀況
    ，故96年9 月17日轉入嘉義長庚醫院即以診斷疑肝癌破裂為
    診斷。96年9 月20日診斷為腹血水，則研判應為肝癌末期低
    血蛋白症之併發症。肝癌「破裂」之診斷，非完全確認且無
    持續出血之證據。被害人在轉入臺中榮民總醫院至97年4 月
    14日，均為肝癌之併發症後續之肝癌治療至肝癌末期之併發
    症而死亡，由肝臟挫傷並無法形成癌症，且肝臟挫傷並無法
    延續達2 日，數週或數月等之併發症，較無法認為被害人死
    因與車禍有其因果關係或有相當因果關係性之相關性等語，
    此有法務部法醫研究所97年12月24日法醫理字第0970005124
    函附鑑定書在卷可參（見本院卷第128 至134 頁），又尚無
    其他證據可資證明被害人確係因本件交通事故所受之傷害而
    加速其身體之惡化，是公訴人於實行公訴時補充論告認被告
    涉犯刑法第276 條第1 項之過失致人於死罪嫌，尚屬誤會，
    併予敘明。又被告於本件交通事故發生後，並未於有偵查權
    限之人知悉其係肇事者前，主動向到場處理事故之員警陳明
    係肇事者乙情，業據證人己○○於本院審理中證稱：伊到現
    場時有看到被告，被告人在中山路5 段旁，伊到現場後有問
    現場民眾何人是肇事者，現場民眾是指著被告等語甚詳（見
    本院卷第166 至167 頁），核與被告於本院審理中供稱：警
    察來時，伊在現場，是證人甲○○說的，警察才過來問機車
    是否伊騎乘，當時伊站在機車旁邊，證人甲○○一指就可以
    指到伊等語（見本院卷第176 至177 頁）相符，足見證人己○○到場處理時，證人甲○○即向證人己○○告發被告係肇
    事者，而非被告主動向證人己○○表明等情，至為明確，是
    被告就本件過失傷害犯行尚無刑法第62條前段自首規定適用
    之餘地，亦併敘明。爰審酌被告素行尚佳，有臺灣高等法院
    被告前案紀錄表1 份在卷足參，夜間部高職畢業之智識程度
    ，已婚，有3 名小孩，目前月收入大約新臺幣15,000元，騎
    乘上開機車竟疏未注意上開汽車超車時，應顯示左方向燈並
    於前車左側保持半公尺以上之間隔超過，行至安全距離後，
    再顯示右方向燈駛入原行路線之規定，而就本件車禍應負主
    要過失之違反注意義務程度，及造成被害人所受之傷害，迄
    今未能與被害人及其家屬達成和解或調解，賠償被害人及其
    家屬所受損害，及犯後均矢口否認犯行，犯後態度不佳等一
    切情狀，量處如主文所示之刑，併諭知易科罰金之折算標準
    ，以資懲儆。
據上論斷，應依刑事訴訟法第299 條第1 項前段，刑法第284 條
第1 項前段、第41條第1 項前段，刑法施行法第1 條之1 第1 項
、第2 項前段，判決如主文。
本案經檢察官姜智仁到庭執行職務。
中    華    民    國    98    年    3    月     18    日
                    刑事第一庭  審判長法  官  許進國
                                      法  官  黃琴媛
                                      法  官  張志偉
以上正本證明與原本無異。
如不服本判決應於收受判決後10日內向本院提出上訴書狀，並應
敘述具體理由；其未敘述上訴理由者，應於上訴期間屆滿後20日
內向本院補提理由書（均須按他造當事人之人數附繕本）「切勿
逕送上級法院」。告訴人或被害人如對於本判決不服者，應具備
理由請求檢察官上訴，其上訴期間之計算係以檢察官收受判決正
本之日期為準。
中    華    民    國    98    年    3    月     18    日
                                      書記官  張子涵
附錄法條：
中華民國刑法第284條第1項
（過失傷害罪）
因過失傷害人者，處 6 月以下有期徒刑、拘役或 5 百元以下罰
金，致重傷者，處1年以下有期徒刑、拘役或5百元以下罰金。


司法院資訊處製作；財團法人民間司法改革基金會備份。
